臺灣高等法院民事判決　　　　　　　　100年度重上字第351號
上　訴　人　徐崧華
訴訟代理人　何啟熏律師
複代理人　　吳東霖律師
被上訴人　　PETER LING YUE TEK
訴訟代理人　鍾明達律師
上列當事人間清償債務事件，上訴人對於中華民國100 年4 月13
日臺灣桃園地方法院99年度重訴字第227 號第一審判決提起上訴
，本院於100 年11月22日言詞辯論終結，判決如下：
    主      文
原判決關於命上訴人給付超過自民國九十九年六月二十六日起算
之違約金部分（確定部分除外），及該部分假執行之宣告，均廢
棄。
上開廢棄部分，被上訴人在第一審之訴及假執行之聲請均駁回。
其餘上訴駁回。
第二審訴訟費用由上訴人負擔。
    事實及理由
一、被上訴人主張：上訴人於民國97年間向其借款，其已依上訴
    人之指示，自97年11月25日起至98年7 月21日止，陸續匯款
    至上訴人所指定之訴外人大洋國際開發股份有限公司（下稱
    大洋公司）設於合作金庫銀行中原分行帳號：000000000000
    0 之帳戶，或交付現金予上訴人。兩造並於98年8 月19日簽
    訂本票及借款契約書，確定上訴人向被上訴人借款之金額為
    新臺幣（下同）780 萬元，利息按月息1%計算，上訴人應於
    收受被上訴人書面通知後15日內還款，逾期不履行，即按月
    息1%計付違約金。詎上訴人於被上訴人通知後，竟拒不還款
    ，屢經催償，亦未獲置理，結算至被上訴人99年6 月14日聲
    請支付命令時止，上訴人共積欠被上訴人借款本金780 萬元
    、利息1,262,861.29元、違約金1,262,861.29元，合計10,3
    25,723元未償（元以下四捨五入，詳如原判決附表一）。爰
    依消費借貸之法律關係，請求上訴人給付被上訴人10,325,7
    23元，及其中780 萬元自99年6 月15日起至清償之日止，均
    按年息12% 計算之利息、違約金等語。（原審判決上訴人應
    給付被上訴人9,057,661 元，及其中780 萬元自99年6 月13
    日起至清償日止，均按年息12% 計算之利息、違約金，而駁
    回被上訴人其餘之訴。上訴人就其敗訴部分聲明不服，提起
    上訴。被上訴人就其敗訴部分則未聲明不服，該部分已告確
    定）。並答辯聲明：上訴駁回。
二、上訴人抗辯：被上訴人（中文姓名：林懿德）及其妹LING
    MEI SIEW（中文姓名：林玫秀）前向上訴人之父經營之大洋
    公司訂購「連續式橡膠帶三明治發泡板生產線」，於給付定
    金後發生糾紛，因大洋公司主張沒收定金，被上訴人及其妹
    林玫秀乃時常騷擾上訴人，上訴人僅記得於英文書面上簽名
    ，事後始知悉為借款契約書，惟上訴人並未向被上訴人借貸
    金錢，被上訴人亦未交付任何金錢予上訴人，上訴人更未指
    示被上訴人將金錢匯入大洋公司帳戶，被上訴人主張消費借
    貸關係存在，自應就其確曾交付780 萬元借款予上訴人一事
    負舉證之責，如其並未交付借款，消費借貸關係即未成立，
    其依消費借貸之法律關係為請求，自無理由。雖上訴人曾匯
    款至大洋公司帳戶，然其金額僅34萬元、70萬元、90萬元、
    41萬元，且該等款項係被上訴人及其妹林玫秀向大洋公司訂
    購「連續式橡膠帶三明治發泡板生產線」之價金，嗣因買賣
    發生糾紛，被上訴人及其妹林玫秀復表示擬以該價金為投資
    款入股大洋公司，該等款項係被上訴人及其妹林玫秀因買賣
    或投資匯款予大洋公司，非因消費借貸關係而匯款予上訴人
    指定之大洋公司。況被上訴人曾於另案主張上訴人於2009年
    7 月30日向其借款300 萬元，系爭本票及借款契約書於2009
    年8 月19日、26日簽署，倘上訴人確曾向被上訴人借款，理
    當將該300 萬元借款列入計算，而無書立2 份借款契約書之
    可能，益證被上訴人之主張確非實在，縱屬實在，亦應扣除
    該300 萬元借款。又證人沈泓海雖曾為大洋公司員工，然其
    與被上訴人之妹林玫秀為男女朋友關係，並因勞資問題與大
    洋公司發生爭執，彼此存有心結。而證人林玫秀為被上訴人
    之妹，其所為證言本有偏頗被上訴人之可能。至證人葉威廷
    ，其既不知何人向被上訴人借款，款項復匯入大洋公司帳戶
    ，其何能確定借款人即為上訴人？且其所述97年12月份、98
    年1 月份、98年3 月份、98年5 月份之匯款，其中4 筆合計
    550 萬元並非以匯款之方式存入大洋公司帳戶，其所述顯非
    事實。渠等所為不利於上訴人之證言，均非可採。另證人方
    麗紅未會同兩造於公證人前所作之證明書，依民事訴訟法第
    305 條第1 項規定，自不得供作證據。再者，證人楊鴻章已
    證稱：「我是知道林玫秀的公司（公司在美國）有向大洋公
    司買一部機器要送到中東去」、「我知道機器是1,400 萬元
    ，他們只匯300 萬元」等語，是被上訴人所匯款項含訂購「
    連續式三明治發泡成型機」價金300 萬元，被上訴人請求返
    還之金額應扣除該300 萬元等語。並上訴聲明：(一)原判決不
    利於上訴人部分廢棄。(二)上開廢棄部分，被上訴人在第一審
    之訴及假執行之聲請均駁回。
三、兩造不爭執之事項：
    兩造於98年8 月19日簽訂本票及借款契約書（LOAN  AGREE-
    MENT AND PROMISSORY NOTE）（原審卷第22-35 頁）。
四、本院之判斷：
  (一)本件應以中華民國法律為準據法：
    按法律行為發生債之關係者，其成立要件及效力，依當事人
    意思定其應適用之法律。修正前涉外民事法律適用法第6 條
    第1 項定有明文。兩造因所簽訂之本票及借款契約而涉訟，
    上訴人為中華民國國民，被上訴人為馬來西亞公民，該事件
    因兩造之國籍不同而具涉外因素。就系爭本票及借款契約所
    生爭議，兩造合意適用中華民國法律，有系爭本票及借款契
    約借款條件Ｌ為憑（原審卷第26、31頁），按之上開規定，
    本件應以中華民國法律為準據法，先予敘明。
  (二)兩造間有780萬元之消費借貸關係存在：
  1.按當事人主張有金錢借貸關係存在，固須就其發生所須具備
    之特別要件即金錢之交付及借貸意思表示互相一致負舉證之
    責任。惟借用人向貸與人借用款項，經出具借用證（借據）
    交貸與人收執，如依該借用證（借據）表明之事項足以推知
    貸與人已交付借款者，即應認貸與人就交付借款之事實，已
    盡舉證責任（最高法院69年度臺上字第3868號判決意旨參照
    ）。被上訴人主張上訴人向其借款780 萬元，已據其提出本
    票及借款契約書（LOAN  AGREEMENT AND PROMISSORY  NOTE
    ）為證（原審卷第22-35 頁）。被上訴人所提之本票及借款
    契約書載明：「借方（BORROWER）徐崧華、貸方（ LENDER
    ）PETER LING YUE TEK」、「借方承諾依貸方之指示償還新
    臺幣780 萬元，及按月息1%計算之利息（下稱借款金額）」
    〔BORROWER  promises to pay to the order of  LENDER,
    the  sum  of NTD  7,800,000  dollars  together  with
    interest thereon at a rate 1 percent（% ） per month
    on  the  unpaid  balance （ hereinafter, " the  Loan
    Amount" ）〕（原審卷第22、27頁），足見兩造間確有借貸
    合意存在，否則上訴人何以自稱「借用人」（BORROWER），
    並稱被上訴人為「貸與人」（LENDER），甚或將780 萬元簡
    稱為「借款金額」（the Loan Amount ）？而系爭本票及借
    款契約書於「借方（按即上訴人）承諾依貸方（按即被上訴
    人）之指示償還新臺幣780 萬元，及按月息1%計算之利息（
    下稱借款金額）」之文字前，已載明：「針對已收受之款項
    」（FOR VALUE RECEIVED），且其附件二更臚列系爭本票及
    借款契約書簽訂前歷次借款之日期、金額（原審卷第22、35
    頁），其文義既曰「針對已收受之款項」，明顯可推知已有
    交付借款之事實，且被上訴人如未交付借款，上訴人何以簽
    認同意記載歷次借款日期、金額明細之附件二？足證被上訴
    人所提之本票及借款契約書業表明上訴人已收到所貸款項78
    0 萬元，依上所述，應認被上訴人就交付金錢之事實，亦已
    盡其舉證責任，上訴人抗辯兩造間並無借貸關係存在，被上
    訴人就交付借款780 萬元一節未盡證明之責，尚不足採。
  2.上訴人雖抗辯被上訴人匯款金額僅34萬元、70萬元、90萬元
    、41萬元，且該等款項係被上訴人向大洋公司訂購「連續式
    橡膠帶三明治發泡板生產線」之價金，嗣因買賣發生糾紛，
    轉為投資大洋公司之投資款，非因消費借貸關係而匯款予上
    訴人指定之大洋公司等語。惟查：上訴人就被上訴人所匯款
    項係買賣價金或投資款，及該等款項非因消費借貸關係而匯
    款予上訴人指定之大洋公司，然上訴人何以仍願自稱借用人
    ，並表明借款金額為780 萬元一節，並未舉證以實其說，其
    所為之抗辯，本難憑採。且向大洋公司訂購「連續式橡膠帶
    三明治發泡板生產線」者，為杜拜NLS UAE FZ LLC，其匯款
    予大洋公司之日期、金額為97年8 月19日美金12萬元、97年
    10月15日美金73,344.53 元，有採購單、付款證明在卷可稽
    （本院卷第40-42 頁、第43-44 頁），對照系爭本票及借款
    契約書附件二借款日期、金額明細表（原審卷第35頁），其
    日期、金額迥不相涉，上訴人抗辯被上訴人所匯款項係訂購
    「連續式橡膠帶三明治發泡板生產線」之價金，嗣因買賣發
    生糾紛，轉為投資大洋公司之投資款，核非事實，不足採信
    。
  3.上訴人復抗辯證人沈泓海、林玫秀、葉威廷所為證言，為不
    可採，證人方麗紅於公證人前所為之證明書，不得供作證據
    等語。惟查：證人沈泓海、林玫秀、葉威廷所為之證言，及
    證人方麗紅所為之證明書，縱非真實或不得供作證據，僅渠
    等證述之內容，不得供作兩造有借貸合意及被上訴人已交付
    借款之證明而已，系爭本票及借款契約書為真正，其上已表
    明兩造間係消費借貸關係，且上訴人已收到被上訴人所貸款
    項780 萬元，既如前述，應認被上訴人就借貸之合意及借款
    之交付，已盡舉證之責。上訴人欲否認被上訴人之主張，即
    應更舉反證，證明系爭本票及借款契約書之內容為不實，其
    既未提出確切反證，被上訴人之主張，自堪信為真實。況證
    人為不可代替之證據方法，如果確係在場聞見待證事實，而
    其證述又非虛偽者，縱令證人與當事人有親屬、親戚或其他
    利害關係，其證言亦非不可採信（最高法院53年臺上字第26
    73號判例意旨參照）。證人林玫秀於原審審理時證稱：「因
    為每次被告要向原告借錢時都要透過我打電話給原告，我們
    三方可以互通電話，所以我知道是被告向原告借錢」、「（
    被告一共向原告借款多少數額？）一共7 、8 百萬元」、「
    （7 、8 百萬的借款證人是否都知道？）我都知道，因為我
    與原告都有記帳」、「（當初為何要簽立原證1 號契約書？
    ）因為被告借款太多次，所以原告要求被告要簽書面資料」
    、「（簽立前開契約時雙方是否已經確認借款金額？）是」
    、「（確認之金額為何？）780 萬元」等語（原審卷第128
    頁正反面、第129 頁），其就在場見聞兩造借貸之事，已證
    述明確，就兩造借貸之細節、簽訂系爭本票及借款契約書之
    緣由，亦詳為陳述，經核並與系爭本票及借款契約書之內容
    大致相符，其所為之證言，應屬非虛，尚難僅以其與被上訴
    人有兄妹之親誼關係，即謂其證言當然不可採信，上訴人以
    林玫秀為被上訴人之妹，其所為之證言有偏頗之虞，為不可
    採信，難謂有據。
  4.上訴人固抗辯被上訴人本件請求與臺灣桃園地方法院99年度
    訴字第1080號清償債務事件有重複請求情事等語。惟查：被
    上訴人於上開清償債務事件，係本於上訴人98年7 月30日簽
    立之本票及借款契約書請求，其所請求者為借款300 萬元（
    按：實際交付借款金額為291 萬元），交付借款之日期、金
    額，為98年7 月30日90萬元、98年8 月3 日40萬元、98年8
    月17日40萬元、98年8 月21日40萬元、98年8 月24日40萬元
    、98年8 月28日41萬元，與系爭本票及借款契約書附件二（
    原審卷第35頁）所列借款日期、金額完全不同，二者顯非同
    一，上訴人抗辯被上訴人重複請求，該300 萬元借款應予扣
    除，容有誤會。
  5.上訴人另抗辯被上訴人所匯款項含訂購「連續式三明治發泡
    成型機」價金300 萬元，被上訴人請求返還之金額應扣除該
    300 萬元，並舉證人楊鴻章為證。經查：證人楊鴻章於本院
    準備程序固證稱：「我是知道林玫秀的公司（公司在美國）
    有向大洋公司買一部機器要送到中東去」、「（這個機器是
    不是「連續式三明治發泡成型機」？）是的，林玫秀的公司
    有匯錢過來」、「我知道機器是1,400 萬元，他們只匯300
    萬元」等語（本院卷第61頁正反面）。惟查：證人楊鴻章已
    證稱：「（為何會知道林玫秀公司有匯錢？）我在公司徐老
    闆有跟我講」、「我之所以知道這件事，是因為公司老闆都
    有告訴我」等語（本院卷第61頁正反面），足認證人楊鴻章
    係經由大洋公司老闆告知，始知悉匯款300 萬元之事，非親
    自見聞「連續式三明治發泡成型機」買賣、匯款之事，其所
    為之證言僅屬聽聞於他人轉述或告知之傳聞證據，本不得執
    為不利被上訴人之認定。且證人楊鴻章亦證稱：「（是用何
    人名義把錢匯過來，是否清楚？）不清楚」、「（林玫秀與
    徐老闆或大洋公司間，有無借貸關係是否清楚？）不清楚」
    、「（你是否認識林懿德？）不認識」等語（本院卷第61頁
    ），顯見證人楊鴻章就「連續式三明治發泡成型機」之買賣
    價金係以何人名義匯款並不知情，就林玫秀（甚或被上訴人
    ）與大洋公司或其法定代理人間，除買賣上開機器外，有無
    其他交易，亦非明瞭，僅憑證人楊鴻章證言，無從推斷被上
    訴人所匯款項包含訂購「連續式三明治發泡成型機」之價金
    300 萬元，上訴人抗辯被上訴人請求返還之金額應扣除300
    萬元，難謂可採。況訂購「連續式三明治發泡成型機」者，
    為杜拜NLS UAE FZ LLC，其匯款金額為美金12萬元、73,344
    .53 元，非300 萬元，與被上訴人所匯款項無涉，已如前述
    ，凡此，益證上訴人執證人楊鴻章證言抗辯被上訴人請求返
    還之金額應扣除上開300 萬元價金，確非可採。
  (三)系爭780 萬元借款應自99年6 月26日起算違約金：
  1.按借用人應於約定期限內，返還與借用物種類、品質、數量
    相同之物，民法第478 條前段定有明文。系爭本票及借款契
    約書借款條件Ｂ約定：借方（按即上訴人）應於收受貸方（
    按即被上訴人）請求返還全部借款之書面通知後15日內返還
    全部借款（BORROEWR  is required to repay in full the
    entire  outstanding Loan  Amount  within 15  days of
    receiving  a  written  demand  from  LENDER for full
    repayment of the Loan Amount. ，原審卷第23、28頁）。
    雖其期限屆至之時期不確定，然不失為已約定期限，按之上
    開規定，上訴人應於收受被上訴人返還全部借款之書面通知
    後15日內返還全部借款。茲被上訴人於99年5 月27日，以桃
    鶯郵局第85號存證信函，通知上訴人於15日內清償全部借款
    及利息，該存證信函已於99年5 月28日送達上訴人，有存證
    信函、掛號郵件收件回執在卷可憑（原審卷第36、37頁），
    依上所述，上訴人應於99年6 月12日前返還系爭借款，並應
    自99年6 月13日起負遲延責任。
  2.系爭本票及借款契約書借款條件Ｅ2 約定：借方（按即上訴
    人）如遲延給付，在收受貸方（按即被上訴人）之違約通知
    後，借方將被課以依本金及利息總金額按月息1%計算之違約
    罰款〔There shall also be imposed upon Borrower a 1%
    penalty for any late payment computed upon the amount
    of any  principal and accrued interest whose payment
    to  Lender is  overdue under this loan agreement and
    for which  Lender has  delivered a notice of default
    to Borrower. For example, if the agreement calls for
    monthly payments of NTD 5,000  upon the first day of
    each and Borrower  fails to  make timely  payment of
    said amount, Borrower（ after  receipt of a  default
    notice from  Lender）shall be liable to Lender for a
    penalty of NTD 50 （i.e.,NTD 5,000×1%）and, to cure
    the  default, the Borrower  must pay  to  Lender the
    overdue loan amount of NTD  5,000, interest upon the
    overdue loan amount, and a penalty of NTD 50. ，原審
    卷第24、29頁〕。依此約定，上訴人應於收受被上訴人違約
    通知後，始應償付違約罰款。上訴人應自99年6 月13日起負
    遲延責任，固如前述，惟被上訴人於支付命令核發前，並未
    對上訴人為違約通知，系爭支付命令於99年6 月25日始送達
    上訴人，既有送達證書在卷可憑（臺灣桃園地方法院99年度
    司促字第16285 號卷第31頁），則上訴人應自支付命令（違
    約通知）送達翌日即99年6 月26日起，始負償付違約罰款之
    責，被上訴人請求自97年11月26日起算違約金，原審判命上
    訴人自99年6 月13日起給付違約金，均非有據。
  3.承前所述，上訴人承諾就系爭借款給付按月息1%計算之利息
    ，依各筆借款日期計算至系爭借款約定期限止（99年6 月12
    日），上訴人應給付之利息計1,257,661 元（836,461.29＋
    421,200 ＝1,257,661 ，元以下四捨五入，詳如原判決附表
    二）。加計本金780 萬元，上訴人合計應給付被上訴人9,05
    7,661 元（7,800,000 ＋1,257,661 ＝9,057,661 ），及其
    中780 萬元，自99年6 月13日起至清償日止，按年息12% 計
    算之利息，並自99年6 月26日起至清償日止，按年息12% 計
    算之違約金，被上訴人逾此部分之請求，洵非正當，不應准
    許。又被上訴人雖聲明自99年6 月15日起算利息，然此係因
    被上訴人將已到期之利息計算至99年6 月14日所致，上開利
    息金額既僅計算至99年6 月12日，其餘利息部分，自仍應自
    99年6 月13日起算，此尚非當事人所未聲明之事項，併予敘
    明。
五、綜上所述，兩造間確有系爭780 萬元之借款存在。從而，被
    上訴人依消費借貸之法律關係，請求上訴人給付9,057,661
    元，及其中780 萬元，自99年6 月13日起至清償日止，按年
    息12% 計算之利息，並自99年6 月26日起至清償日止，按年
    息12% 計算之違約金，核屬正當，應予准許，逾此範圍之請
    求，洵非有據，不應准許。除確定部分外，原審就超過上開
    應予准許部分（按即自99年6 月13日起至99年6 月25日止，
    按年息12% 計算之違約金），為上訴人敗訴之判決，並為附
    條件假執行之宣告，尚有未洽。上訴意旨就此部分指摘原判
    決不當，求予廢棄改判，為有理由，爰予廢棄改判如主文第
    2 項所示。而上開應予准許部分，原審判命上訴人如數給付
    ，並為假執行之宣告，核無不合，上訴意旨就此部分指摘原
    判決不當，求予廢棄改判，為無理由，應駁回其上訴。
六、本件事證已臻明確，兩造其餘攻擊防禦方法及所提證據，經
    審酌，核與本判決之結果不生影響，爰不另一一論述，附此
    敘明。
七、據上論結，本件上訴為一部有理由，一部無理由，依民事訴
    訟法第450 條、第449 條第1 項、第79條，判決如主文。
中    華    民    國   100    年    12    月     6    日
                    民事第十四庭
                        審判長法  官  林金村
                              法  官  王麗莉
                              法  官  陳秀貞
正本係照原本作成。
上訴人如不服本判決，應於收受送達後20日內向本院提出上訴書
狀，其未表明上訴理由者，應於提出上訴後20日內向本院補提理
由書狀（均須按他造當事人之人數附繕本）上訴時應提出委任律
師或具有律師資格之人之委任狀；委任有律師資格者，另應附具
律師資格證書及釋明委任人與受任人有民事訴訟法第466條之1第
1項但書或第2項（詳附註）所定關係之釋明文書影本。如委任律
師提起上訴者，應一併繳納上訴審裁判費。
被上訴人不得上訴。
中    華    民    國   100    年    12    月    6     日
                              書記官  葉國乾
附註：
民事訴訟法第466條之1（第1項、第2項）：
對於第二審判決上訴，上訴人應委任律師為訴訟代理人。但上訴
人或其他法定代理人具有律師資格者，不在此限。
上訴人之配偶、三親等內之血親、二親等內之姻親，或上訴人為
法人、中央或地方機關時，其所屬專任人員具有律師資格並經法
院認為適當者，亦得為第三審訴訟代理人。上訴人